【裁判字號】    95,交抗,396
【裁判日期】    950602
【裁判案由】    違反道路交通管理處罰條例
【裁判全文】
臺灣高等法院交通事件裁定             95年度交抗字第396號
抗 告人 即
原處分機關  交通部公路總局台北區監理所板橋監理站
法定代理人  劉勝福
受 處分 人  甲○○
上列抗告人因受處分人違反道路交通管理處罰條例案件，不服臺
灣士林地方法院，中華民國95年2月27日所為裁定（94年度交聲
字第573號），提起抗告，本院裁定如下：
    主  文
抗告駁回。
    理  由
一、原裁定以：本件受處分人即異議人甲○○，於90年4月21日
    上午10時56分許，駕駛QHB-692號輕型機車，在台北縣新莊
    市中港大排前，不按遵行之方向行駛，經台北縣政府警察局
    新莊分局逕行舉發，原處分機關據以裁處罰鍰新台幣1,800
    元，並記違規點數1點，受處分人就其於上開時、地騎乘機
    車違規之事實固不爭執，但監理機關對於交通違規行為如無
    正當理由延宕數年後才予裁決，使受處分人對於違規事實縱
    有爭執，亦因時間相距太久，致無法提出有利證據，而蒙受
    重大不利益，監理機關所為實已違反主管機關所頒違反道路
    交通管理事件統一裁罰基準及處理細則第44條第1項規定，
    及行政程序法第6條禁止差別待遇原則，以及行政程序法第8
    條所定之信賴保護原則。另按道路交通管理處罰條例本身雖
    無行政罰裁處權之時效消滅規定，而同條例第2條規定：「
    本條例未規定者，依其他法律規定。」，又行政罰法業於94
    年2月5日公布後，於95年2月5日施行，其中第27條規定：「
    行政罰之裁處權，因三年期間之經過而消滅。」及參照該條
    立法意旨：本條係有關行政罰裁處權時效之規定。按行政罰
    裁處權之行使與否，不宜懸之過久，而使處罰關係處於不確
    定狀態，影響人民權益，惟亦不宜過短，以免對社會秩序之
    維護有所影響，爰於第1項定其消滅時效為3年。」可知，公
    路主管機關對於違反道路交通管理事件行為人，其是否行使
    裁罰權，實不宜久懸不決，而使處罰關係處於不確定狀態，
    致影響人民權益。本件違規行為在90年4月21日，然至94年6
    月30日始為裁決，顯然違反主管機關所頒違反道路交通管理
    事件統一裁罰基準及處理細則第44條第1項規定，及行政程
    序法第6條平等原則及同法第8條之信賴保護原則，且無正當
    理由逾3年之久才作成裁處，影響人民權益，情節重大，雖
    行政罰法於本件裁決當時尚未施行，亦應適用該法第27條有
    關行政罰裁處權時效之法理，對人民為有利之解釋，而認為
    上開裁決無效，因此應認原處分機關之裁處權已因逾3年期
    間而消滅，本件裁處，即非適法，原審乃將原處分撤銷，逕
    為諭知受處分人不罰，經核尚無違誤。
二、抗告意旨以：按道路交通管理處罰條例第9條第1項後段、違
    反道路交通管理事件統一裁罰基準及處理細則第44條第1項
    等規定，係為免受處分人拒不到案接受裁決，賦予裁決機關
    對之得為逕行裁決之機制，以達行政目的，且為利公路主管
    機關及警察機關於處理違反道路交通管理事件時能有統一程
    序及裁罰標準而所訂定之行政規則，故對於該細則第44條第
    1項有關處罰機關應於2個月內依標準表逕行裁決之規定，僅
    在促使各處罰機關儘速處理，以免形成積案，亦即該細則之
    規定應係裁決機關內部控管執行依據之訓示規定，若有遲誤
    ，應不生不得裁決之效果，而喪失裁決權利，否則若皆應於
    2個月內裁決，則法律所訂之5年執行時效便形同虛設。再者
    ，行政執行法第7條第1項規定：「行政執行，自處分、裁定
    確定之日或其他依法令負有義務經通知限期履行之文書所定
    期間屆滿之日起，五年內未經執行者，不再執行；其於五年
    期間屆滿前已開始執行者，仍得繼續執行。」，是以原裁定
    理由中所述「無正當理由逾3年始作成裁決」，實屬誤解執
    行時效之意。況法律不溯及既往，乃法律適用之基本原則，
    如認其事項有溯及適用之必要者，即應以法律明白規定，方
    有所依據，本條例並未規定有法律溯及既往規定，而本案係
    於行政罰法施行前即94年6月30日所為之裁決，益見原裁定
    理由中「原處分機關之裁處權已因於3年期間而消滅」，顯
    與上開規定不合，爰依法提起抗告云云。
三、經查：抗告人雖指稱違反道路交通管理事件統一裁罰標準及
    處理細則所定裁決期間，僅為機關內部作業規定，非謂逾期
    所為裁決均屬無效云云，但違反道路交通管理事件統一裁罰
    標準及處理細則既規定有裁決期間，若謂行政機關違反裁決
    期間而為裁決後，仍不受該處理細則所定期間之限制，則該
    處理細則自無庸規定裁處期間，且行政罰法亦無庸規定時效
    制度，抗告人執此爭辯，尚嫌無據。況本件違規行為係在90
    年4月21日，行政機關至94年6月30日始為裁決，顯然違反主
    管機關所頒違反道路交通管理事件統一裁罰基準及處理細則
    第44條第1項所定之2個月期間及94年2月5日公布之行政罰法
    所定之3年期間，行政機關無正當理由逾3年之久才作成裁處
    ，影響人民權益，情節重大，雖行政罰法於本件裁決當時尚
    未施行，亦應適用該法第27條有關行政罰裁處權時效之法理
    ，對人民為有利之解釋，而認為上開裁決無效，因此應認原
    處分機關之裁處權已因逾3 年期間而消滅，本件裁處，即非
    適法，原審乃將原處分撤銷，逕為諭知受處分人不罰，經核
    尚無違誤。抗告人執此提起本件抗告，為無理由，應予駁回
    。
四、據上論結，應依道路交通案件處理辦法第26條，刑事訴訟法
    第412條，裁定如主文。
中    華    民    國    95    年    6     月    2     日
                    交通法庭審判長法  官  蔡秀雄
                                  法  官  沈宜生
                                  法  官  黃金富
以上正本證明與原本無異。
不得再抗告。
                                  書記官  劉  瑗
中    華    民    國    95    年    6     月    2     日


司法院資訊處製作；財團法人民間司法改革基金會備份。
